ACORDAO-COMPLETO-2354625

ACÓRDÃO 4480/2019 ATA 22/2019 - SEGUNDA CÂMARA

VISTA, relatada e discutida esta tomada de contas especial, instaurada pela Coordenação de Aperfeiçoamento de Pessoal de Nível Superior - Capes, do Ministério da Educação, em desfavor de Jaime Antônio Urban, ex-bolsista da instituição, pelo descumprimento de termo de compromisso assinado com vistas à percepção de bolsa de estudos na modalidade de doutorado, promovido pela Universidade de Stanford, nos Estados Unidos.
	ACORDAM os ministros do Tribunal de Contas da União, reunidos em sessão de 2ª Câmara, diante das razões expostas pela relatora, e com fundamento nos arts. 1º, inciso I, 16, inciso III, alínea "c", § 2º, 19 e 23, inciso III, da Lei 8.443/1992 e nos arts. 1º, inciso I, 209, inciso III, 210 e 214, inciso III, do Regimento Interno, em: 
9.1. levantar o sobrestamento incidente sobre o julgamento deste processo;
9.2. receber, como mera petição, o expediente juntado aos autos por Jaime Antônio Urban, à peça 35, por não possuir os requisitos fundamentais para sua admissão como recurso;
9.3. rejeitar as alegações de defesa de Jaime Antônio Urban;
9.4. julgar irregulares as suas contas, condenando-o ao recolhimento aos cofres da Coordenação de Aperfeiçoamento de Pessoal de Nível Superior das quantias a seguir indicadas, atualizadas monetariamente e acrescidas de juros de mora, calculados a partir de cada uma das respectivas datas até a data do pagamento:
	Data
	Valor (R$) 

	29/5/2008
	4.135,97

	29/5/2008
	293.143,45

9.5. fixar prazo de 15 (quinze) dias, a contar da notificação, para comprovação, perante o Tribunal, do recolhimento da dívida acima imputada; 
9.6. autorizar a cobrança judicial da dívida, caso não atendida a notificação; 
9.7. autorizar o pagamento da dívida em até 36 (trinta e seis) parcelas mensais consecutivas, caso venha a ser solicitado pelo responsável antes do envio do processo para cobrança judicial; 
9.8. fixar o vencimento da primeira parcela em 15 (quinze) dias, a contar do recebimento da notificação, e o das demais a cada 30 (trinta) dias, com incidência dos respectivos encargos legais sobre o valor de cada parcela; 
9.9. alertar ao responsável que a inadimplência de qualquer parcela acarretará vencimento antecipado do saldo devedor; 
9.10. enviar cópia deste acórdão ao responsável, à Coordenação de Aperfeiçoamento e de Pessoal de Nível Superior e ao procurador-chefe da Procuradoria da República no Estado do Pará, para as providências cabíveis, nos termos do art. 16, § 3º, da Lei 8.443/1992.

Mera petição interposta em tomada de contas especial instaurada pela Coordenação de Aperfeiçoamento e de Pessoal de Nível Superior, do Ministério da Educação, pelo descumprimento de termo de compromisso com vistas à percepção de bolsa de estudos na modalidade de doutorado, promovido pela Universidade de Stanford, nos Estados Unidos.

Segunda Câmara

Ministério da Educação.

3. Recorrente: Jaime Antônio Urban (CPF XXX.832.192-XX).
3.1. Interessada: Coordenação de Aperfeiçoamento de Pessoal de Nível Superior (CNPJ 00.889.834/0001-08).
3.2. Responsável: Jaime Antônio Urban (CPF XXX.832.192-XX).

13.1. Ministros presentes: Aroldo Cedraz (na Presidência), Raimundo Carreiro e Ana Arraes (Relatora).
13.2. Ministro-Substituto convocado: Augusto Sherman Cavalcanti.
13.3. Ministros-Substitutos presentes: Marcos Bemquerer Costa e André Luís de Carvalho.

ANA ARRAES

ministra Ana Arraes.

Adoto como relatório a instrução da Secretaria de Controle Externo de Tomada de Contas Especial, que contou com a anuência de seu corpo diretivo e do representante do Ministério Público junto ao TCU (peças 44 a 47) :
"INTRODUÇÃO
1.	Trata-se de Tomada de Contas Especial (TCE) instaurada pela Fundação Coordenação de Aperfeiçoamento e de Pessoal de Nível Superior-CAPES /Ministério da Educação, em desfavor do Sr.  Jaime Antônio Urban, ex-bolsista da instituição, pelo descumprimento do Termo de Compromisso assinado em 19/7/2000 (peça 1, p. 36-38) , com vistas à percepção de bolsa de estudos na modalidade Doutorado, promovido pela Stanford University, nos Estados Unidos, no período de setembro de 2000 a agosto de 2004. 
HISTÓRICO 
2.	Em 19/7/2000, o Sr.  Jaime Antônio Urban, CPF XXX.832.192-XX, assinou o Termo de Compromisso (peça 1, p. 36-38) junto à Coordenação de Aperfeiçoamento e de Pessoal de Nível Superior-CAPES, pelo qual percebeu bolsa de estudos na modalidade Doutorado, promovido pela Stanford University, nos Estados Unidos, sob a orientação do Prof. Jerry-M. Harris, no período de setembro de 2000 até agosto de 2004, custeada com recursos da CAPES.
3.	Conforme disposto no item 7 do Termo de Compromisso (peça 1, p. 35-38) , ao final do curso o bolsista, ora responsável, deveria apresentar um relatório geral com conclusões e sugestões, bem como um exemplar da tese e cópia do diploma de doutorado. 
4.	Entretanto, o responsável deixou de cumprir com a obrigação assumida, não obstante a Capes ter sucessivamente concedido dilação de prazo e tê-lo notificado por diversas vezes para adimplir a obrigação, como se depreende do relato resumido da sequência cronológica dos acontecimentos:
	a) em 24/2/2006 (peça 1, p. 68-70) , após decorrer o prazo inicialmente previsto e solicitação da Capes, o ex-bolsista comprometeu-se a defender a tese até o mês de outubro de 2007;
	b) em 27/6/2008 (peça 1, p. 106) , após ser notificado pela Coordenação de Bolsas no Exterior (CBE) , em sede de cobrança administrativa, para comprovar as obrigações assumidas ou apresentar proposta de restituição dos valores investidos, o responsável solicitou novo prazo para apresentação da tese e do diploma de doutorado, até setembro de 2009;
	c) em 27/1/2010 (peça 1, p. 212) , a Capes, atendendo pleito apresentado pelo responsável em 26/5/2009 (peça 1, p. 138) , concordou em aceitar o término do Doutorado na Universidade Federal do Pará (UFPA) , no lugar de fazê-lo da Universidade de Stanford, no Estados Unidos, desde que o fizesse até 31/8/2013, devendo apresentar até 30/9/2013 o certificado de conclusão, título da Tese e confirmação de endereço no Brasil, sem prejuízo do envio semestral do relatório de atividades, cronograma de estudos e parecer do orientador concordando com as atividades e com os respectivos prazos estabelecidos;
	d) após cobrança da Capes, de 12/3/2012, o responsável enviou, em 9/4/2012, os relatórios de atividades referentes ao período de agosto a dezembro de 2011, os únicos constantes dos presentes autos;
	e) após cobrança por e-mail enviado ao professor orientador em 13/1/2014, com cópia para o responsável (peça 1, p. 238) , solicitando informações acerca do término do doutorado, que não foi respondido, a CAPES encaminhou o processo, em 27/2014, para o seu setor de Auditoria Interna.
5.	O fundamento para a instauração da Tomada de Contas Especial, conforme relatado anteriormente, foi o descumprimento pelo responsável do dever, inserto no item 7 do Termo de Compromisso (peça 1, p. 38) , de concluir o curso de doutorado e apresentar um relatório geral com conclusões e sugestões, bem como um exemplar da tese e cópia do diploma.
6.	Por meio da 6ª Notificação, de 24/6/2015 (peça 1, p. 262) , recebida conforme AR (peça 1, p. 265) , a CAPES notificou o responsável do descumprimento do Termo de Compromisso, requerendo a devolução integral dos recursos.
7.	Diante do não saneamento das irregularidades apontadas e da não devolução dos recursos, instaurou-se a Tomada de Contas Especial. No Relatório de Tomada de Contas Especial (peça 1, p. 286-290) , conclui-se que o prejuízo importaria no valor total dos recursos repassados, imputando-se a responsabilidade ao Sr. Jaime Antônio Urban, ex-bolsista da CAPES, em razão do descumprimento do Termo de Compromisso ao não ter comprovado a conclusão do curso de doutorado.
8.	O Relatório de Auditoria 2.328/2015 da Controladoria Geral da União (peça 1, p. 298-300) também chegou às mesmas conclusões. Após serem emitidos o Certificado de Auditoria, o Parecer do Dirigente e o Pronunciamento Ministerial (peça 1, p. 301-302 e 304) , o processo foi remetido a esse Tribunal.
9.	Na instrução inicial (peça 5) , analisando-se os documentos nos autos, concluiu-se pela necessidade de realização de citação do Sr. Jaime Antônio Urban (CPF XXX.832.192-XX) , ex-bolsista da CAPES:
	Ocorrência: não comprovação da boa e regular aplicação dos recursos federais recebidos à título de bolsa de estudos na modalidade Doutorado, pagos com recursos da CAPES.
	Valor (R$) 
	Data

	4.135,97
	29/5/2008

	293.143,45
	29/5/2008

Valor atualizado até 27/7/2016: R$ 500.321,26
	Conduta: não apresentar a documentação comprobatória do término do curso de doutorado, quais sejam, o relatório geral com conclusões e sugestões, 01 (um) exemplar da tese e cópia do diploma, conforme exigência do Termo de Compromisso assinado pelo responsável junto à CAPES.
9.1.	Em cumprimento ao pronunciamento da unidade (peça 7) , foi efetuada a citação do responsável por meio do Ofício 1497/2016-TCU-SECEX-PA, de 1/8/2016 (peça 9) , o qual foi devidamente recebido conforme AR (peça 10) . 
9.2.	O responsável, após ter requerido prorrogações de prazo por 30 dias e depois por mais 30, concedidas por meio dos despachos às peças 12 e 17, respectivamente, apresentou suas alegações de defesa à peça 18.
10.	Na instrução seguinte (peça 19) , verificou-se que o responsável assumiu compromisso em defender a tese de doutorado em dezembro de 2018, sem qualquer ônus para a União, o que tornou necessária a realização de diligência à CAPES, para emitir parecer conclusivo sobre a regularidade das despesas realizadas, no qual se evidenciasse:
a) a pertinência e viabilidade ou a negativa desses aspectos no que tange a defesa da tese em dezembro de 2018, contatando para isso o Professor Jerry M. Harris, orientador do responsável e chefe do Departamento de Geofísica da Universidade de Stanford, para maiores informações;
b) o real benefício acadêmico e/ou científico a ser conseguido quando da defesa da tese ou esclarecimento, diante do cenário atual, da irrelevância da tardia defesa proposta pelo responsável; e
c) avaliação ou relação existente entre as atividades acadêmicas desempenhadas pelo Sr. Jaime Antônio Urban, como professor da Universidade Federal do Pará-UFPA, e os conhecimentos adquiridos no exterior.
10.1.	Em cumprimento ao pronunciamento da unidade (peça 21) , a diligência foi efetuada por meio do Ofício 1.297/2017-TCU/SECEX-PA (peça 22) . Em resposta, a CAPES encaminhou a documentação constante à peça 24.
11.	Na instrução à peça 25, a partir das informações prestadas pela CAPES, conclui-se pela pertinência e pelos benefícios à ciência brasileira advindos da conclusão do doutorado, nos moldes propostos pelo responsável, e propõe-se a expedição de determinações.
12.	Acolhida a proposta pela unidade técnica (peça 27) e pelo MPTCU (peça 28) , esta Corte de Contas decidiu, por meio do Acórdão 11470/2018-TCU-Segunda Câmara, de Ana Arraes (Peça 29) , verbis:
os ministros do Tribunal de Contas da União, reunidos em Sessão de 2ª Câmara, ACORDAM, por unanimidade, de acordo com os pareceres emitidos nos autos e com fundamento nos arts. 10, § 1º, e 11 da Lei 8.443/1992 e 157 e 201, § 1º, do Regimento Interno, em fazer as determinações sugeridas; em sobrestar o julgamento desta Tomada de Contas Especial até: i) o esgotamento dos prazos estabelecidos nas determinações constantes dos subitens 1.8 e 1.9, abaixo; ii) o recebimento da negativa da Capes acerca do prosseguimento do doutorado; ou iii) até 60 (sessenta) dias após o término do curso, conforme cronograma a ser aprovado, sem que o responsável tenha apresentado relatório geral com conclusões e sugestões, bem como 01 (um) exemplar da tese e cópia do diploma, conforme o item 7 do Termo de Compromisso assinado; e em encaminhar cópia digitalizada desta deliberação e da instrução à peça 25 à Coordenação de Aperfeiçoamento de Pessoal de Nível Superior - Capes e ao procurador do responsável. 
 (...) 
1.8. Determinar a Jaime Antônio Urban que, no prazo de 90 (noventa) dias, apresente à Coordenação de Aperfeiçoamento de Pessoal de Nível Superior - Capes, com encaminhamento de cópia a esta Corte de Contas: 
1.8.1. declaração atualizada de concordância do Prof. Jerry-M. Harris no sentido de dar continuidade à orientação do trabalho de doutorado; e 
1.8.2. cronograma detalhado de estudos e atividades a serem desenvolvidos no exterior.
1.9. Determinar à Coordenação de Aperfeiçoamento de Pessoal de Nível Superior - Capes que, no prazo de 30 (trinta) dias contados do recebimento dos documentos acima especificados, encaminhe a esta Corte de Contas parecer, despacho e/ou documento equivalente anuindo ou não ao prosseguimento das atividades acadêmicas de Jaime Antônio Urban. (...) 
13.	Em cumprimento ao Acórdão 11470/2018-TCU-Segunda Câmara, foram encaminhadas cópias desta deliberação e da instrução à peça 25 à CAPES e ao procurador do responsável, por meio dos Ofícios 2.020/2018-TCU/SECEX-PA e 2.021/2018-TCU/SECEX-PA, respectivamente, os quais foram devidamente recebidos conforme ARs (peças 32 e 33) .
14.	O responsável apresentou à CAPES o expediente à peça 35, entregue por cópia também a este Tribunal, no qual solicita 'uma última oportunidade para apresentar comprovação de obtenção do título de doutor até o 31 de janeiro de 2020'.
15.	A CAPES, após ter requerido, por e-mail, prorrogação de prazo por sete dias (peça 36) , concedida por meio do despacho à peça 37, apresentou resposta à peça 38, na qual informa o indeferimento da solicitação de nova prorrogação de prazo para a defesa da tese do ex-bolsista Jaime Antônio Urban.
16.	Encaminhado o expediente apresentado pelo responsável à Secretaria de Recursos deste Tribunal, foi emitida a instrução à peça 40, cuja proposta, acolhida pelo titular daquela unidade técnica (peça 42) , foi de não receber a peça 35 como recurso, em razão da ausência de ânimo recursal, restituindo-se os autos à Secex-PA, para adoção de medidas cabíveis para o prosseguimento do feito.
EXAME TÉCNICO 
17.	Compulsando os autos, verifica-se que o Sr. Jaime Antônio Urban percebeu bolsa de estudos na modalidade Doutorado, no período de setembro de 2000 até agosto de 2004, custeada com recursos da CAPES, para realizar Doutorado na Stanford University, nos Estados Unidos, sob a orientação do Prof. Jerry-M. Harris.
18.	Descumprido o prazo para a apresentação, conforme relatado no histórico desta instrução, o responsável foi seguidamente beneficiado, desde 2006, com a concessão de dilação de prazo para apresentar a tese do Doutorado cursado e assim adimplir a obrigação, até o mês de outubro de 2007 (peça 1, p. 68-70) , setembro de 2009 (peça 1, p. 106) , 30/9/2013 (peça 1, p. 212) e, por último, até dezembro de 2018. Este último prazo concedido foi corroborado pelo Acórdão 11470/2018-TCU-Segunda Câmara (peça 29) , já transcrito no item 12 desta instrução.
19.	Notificado o procurador do responsável, por meio dos Ofício 2.021/2018-TCU/SECEX-PA, o qual foi devidamente recebido conforme AR (peça 33) , agora o Sr. Jaime Antônio Urban (peça 35) , solicita a concessão de prazo até 31 de janeiro de 2020, para que seja apresentada a comprovação da obtenção do título de Doutor, desta feita pela Universidade Federal do Pará (UFPA) , onde já estaria cursando a pós-graduação em Física, não sendo mais possível defender a tese iniciada na Universidade de Stanford.
20.	A CAPES, então, por meio da Manifestação apresentada a este Tribunal (peça 38) , indeferiu o pleito de nova concessão de prazo, sob o argumento de que as inúmeras concessões de dilação de prazo que já somam 14 anos, para que que fosse finalizado o curso na Universidade de Stanford, bem como o alto valor investido em favor do ex-bolsista, não serão justificados agora com a obtenção do título de doutorado no Brasil e não são compatíveis com o investimento realizado.
21.	De fato, após o elevado investimento realizado pela CAPES, que permitiram ao responsável cursar doutorado em uma das mais prestigiadas instituições de ensino do mundo, eram esperados os benefícios à ciência brasileira advindos da conclusão do doutorado, ainda que em data posterior ao avençado originariamente. E muitas foram as oportunidades concedidas ao responsável para que viesse adimplir a sua obrigação assumida no Termo de Compromisso e em diversos pleitos posteriores atendidos, onde ele assumia que iria honrar os prazos acordados, sem êxito.
22.	Neste momento, infere-se que o responsável não mais pretende adimplir a obrigação assumida no item 7 do Termo de Compromisso (peça 1, p. 38) , de ao final do curso apresentar um relatório geral com conclusões e sugestões, bem como um exemplar da tese e cópia do diploma de doutorado, mas sim compensar esta inadimplência com a obtenção de título de doutorado no Brasil. Entretanto, não mais se trata da tese, da instituição, da orientação e do investimento originais. O pleito, acertadamente, foi indeferido pela CAPES.
23.	Conforme se verifica nos autos, foram repassados os seguintes valores corrigidos ao responsável a título de mensalidades/taxas, seguro de saúde, auxílio instalação e passagens aéreas (peça 1, p. 74-86 e 288) : O débito foi apurado pela CAPES considerando-se a data do conhecimento, da seguinte maneira: 
	Origem do Débito
	Valor Original (U$) 
	Valor Original  (R$) 
	Data do conhecimento do débito

	Mensalidades recebidas e seguro saúde
	71.840,00
		29/5/2008
 (Peça 1, p. 102) 

	Taxas acadêmicas/Auxílio instalação e outros
	105.952,00
		
	Passagem aérea
	-
	4.135,97
	
	Valor total:
	177.792,00
	297.279,42

24.	Ressalte-se que esse valor original foi calculado em conformidade com o Acórdão 319/2010-TCU-Plenário, Relator Walton Alencar, que propôs a padronização desse procedimento com relação às tomadas de Contas Especiais instauradas em decorrência de irregularidades em bolsas concedidas para projetos e/ou estudos no exterior da seguinte forma:
o débito deve ser convertido em moeda nacional com base na taxa de câmbio oficial da moeda estrangeira para a compra vigente na data da ciência pelo responsável da primeira notificação do CNPq para ressarcir os valores despendidos na bolsa e, a partir daí, sofrer a atualização monetária e a incidência de juros de mora. 
observe, na atualização dos débitos em moeda estrangeira, o disposto no Art. 39, § 3º, da Lei nº 4.320/1964 (redação dada pelo Decreto-Lei nº 1.735/1979; - item 9.2.5 do Acórdão 319/2003-TCU-Plenário.
25.	Vale ressaltar que a pretensão punitiva do TCU, conforme Acórdão 1441/2016-TCU-Plenário, Relator Benjamin Zymler, que uniformizou a jurisprudência acerca dessa questão, subordina-se ao prazo geral de prescrição indicado no art. 205 do Código Civil, que é de 10 anos, contado da data de ocorrência da irregularidade sancionada, nos termos do art. 189 do Código Civil, sendo este prazo interrompido pelo ato que ordenar a citação, a audiência ou a oitiva do responsável. No caso em exame, ocorreu a prescrição, uma vez que a liberação dos recursos ocorreu entre 2000 e 2004 e o ato de ordenação da citação ocorreu em 28/7/2016 (peça 7) .
26.	Ademais, a jurisprudência vem se consolidando nos casos análogos aos dos presentes autos  no sentido de não se apenar com multa o responsável inadimplente em relação a valores recebidos por meio de bolsa de estudo, como se pode verificar, dentre outros, nos Acórdãos 5.582/2018, Relator Vital do Rêgo, 536/2018, Relator Benjamin Zymler, 291/2010, Relator Augusto Nardes, 714/2010, Relator Walton Alencar Rodrigues, 1.740/2010, Relator José Múcio Monteiro e 587/2010, Relator Marcos Bemquerer, todos da 1ª Câmara; e 6.483/2017, 5.327/20, 3.662/2012, 5.327/2011 e 1.440/2007, Relator Aroldo Cedraz e 1.283/2015, Relator Raimundo Carreiro, todos da 2ª Câmara.
27.	Por fim, a irregularidade das contas sob exame deve recair na alínea 'c' do inciso III do art. 16 da Lei 8.443/1992, uma vez que a presente tomada de contas especial constatou a existência de dano ao erário em virtude do descumprimento de obrigações impostas pelos regulamentos internos da entidade para a concessão de bolsas de estudo.
28.	Não havendo nos autos elementos que possam atestar a boa-fé do responsável, devem ser rejeitadas as alegações de defesa do Sr. Jaime Antônio Urban, devendo as contas serem julgadas irregulares, condenando-o ao débito apurado. 
CONCLUSÃO
29.	O Sr.  Jaime Antônio Urban (CPF XXX.832.192-XX) , firmou Termo de Compromisso (peça 1, p. 36-38) junto à Coordenação de Aperfeiçoamento e de Pessoal de Nível Superior-CAPES.
30.	 Pelo referido instrumento, o Sr. Jaime Antônio Urban percebeu bolsa de estudos na modalidade Doutorado, no período de setembro de 2000 até agosto de 2004, custeada com recursos da CAPES.
31.	Segundo ainda o Termo de Compromisso, ao final do curso o responsável deveria apresentar um relatório geral com conclusões e sugestões, bem como 01 (um) exemplar da tese e cópia do diploma.
32.	A instrução preliminar do TCU à peça 5 concluiu pela citação do responsável, tendo ele apresentado suas alegações de defesa à peça 18.
33.	Na instrução seguinte (peça 19) , verificou-se que o responsável assumiu compromisso em defender a tese de doutorado em dezembro de 2018, sem qualquer ônus para a União, o que tornou necessária a realização de diligência à CAPES, para emitir parecer conclusivo sobre a regularidade das despesas realizadas.
34.	Na instrução à peça 25, a partir das informações prestadas pela CAPES, conclui-se pela pertinência e pelos benefícios à ciência brasileira advindos da conclusão do doutorado, nos moldes propostos pelo responsável, e propôs-se a expedição de determinações, as quais também não foram atendidas pelo bolsista.
35.	Tendo como base as informações apresentadas no histórico e a análise empreendida no exame técnico da presente instrução, infere-se que o responsável não mais pretende adimplir a obrigação assumida no item 7 do Termo de Compromisso (peça 1, p. 38) , ficando comprovada a não consecução dos objetivos pactuados no referido instrumento.
36.	Ademais, inexistem nos autos elementos que demonstrem a boa-fé do responsável ou a ocorrência de outros excludentes de culpabilidade. Desse modo, suas contas devem, desde logo, ser julgadas irregulares, nos termos do art. 202, § 6º, do Regimento Interno/TCU, procedendo-se à sua condenação em débito, pois já foi devidamente citado pelo dano causado. 
PROPOSTA DE ENCAMINHAMENTO
37.	Diante do exposto, submetem-se os autos à consideração superior, propondo ao Tribunal:
a) 	rejeitar as alegações de defesa do Sr. Jaime Antônio Urban (CPF XXX.832.192-XX) , ex-bolsista da CAPES;
b) 	julgar irregulares, nos termos dos arts. 1º, inciso I, 16, inciso III, alínea 'c', § 2º, da Lei 8.443/1992 c/c os arts. 19 e 23, inciso III, da mesma Lei, e com arts. 1º, inciso I, 209, inciso III, 210 e 214, inciso III, do Regimento Interno/TCU, as contas do Sr. Jaime Antônio Urban (CPF XXX.832.192-XX) , condenando-o ao pagamento das importâncias a seguir especificadas, atualizadas monetariamente e acrescidas dos juros de mora, calculados a partir das datas discriminadas até a data da efetiva quitação do débito, fixando-lhe o prazo de quinze dias, para que comprove, perante o Tribunal, o recolhimento das referidas quantias aos cofres do Fundação Coordenação de Aperfeiçoamento e de Pessoal de Nível Superior (CAPES) , nos termos do art. 23, inciso III, alínea 'a', da citada lei:
	Valor (R$) 
	Data

	4.135,97
	29/5/2008

	293.143,45
	29/5/2008

Valor atualizado e com juros de mora até 30/4/2019: R$ 829.468,28
c) 	autorizar, desde logo, a cobrança judicial da dívida, caso não atendida a notificação, na forma do disposto no art. 28, inciso II, da Lei 8.443/1992;
d) 	autorizar também, desde logo, se requerido, com fundamento no art. 28, inciso I, da Lei 8.443, de 1992 c/c o art. 217, §§ 1º e 2º do Regimento Interno, o parcelamento da dívida em até 36 parcelas, incidindo sobre cada parcela, corrigida monetariamente, os correspondentes acréscimos legais fixando-lhe o prazo de quinze dias, a contar do recebimento da notificação, para comprovar perante o Tribunal o recolhimento da primeira parcela, e de trinta dias, a contar da parcela anterior, para comprovar os recolhimentos das demais parcelas, devendo incidir sobre cada valor mensal, atualizado monetariamente, os juros de mora devidos, no caso do débito, na forma prevista na legislação em vigor, alertando os responsáveis de que a falta de comprovação do recolhimento de qualquer parcela importará o vencimento antecipado do saldo devedor, nos termos do § 2º do art. 217 do Regimento Interno deste Tribunal;
e) 	alertar ao responsável de que a falta de comprovação do recolhimento de qualquer parcela importará o vencimento antecipado do saldo devedor, nos termos do art. 217, § 2º, do RITCU; e
f) 	enviar cópia do Acórdão que vier a ser proferido à Fundação Coordenação de Aperfeiçoamento e de Pessoal de Nível Superior (CAPES) e ao responsável, para ciência, informando que a presente deliberação, acompanhada do Relatório e do Voto que a fundamenta, está disponível para a consulta no endereço www.tcu.gov.br/acordaos, além de esclarecer que, caso requerido, o TCU poderá fornecer sem custos as correspondentes cópias, de forma impressa."
	É o relatório.

Alex Marcelo Marques (OAB/PA 18.205) e outros representando Jaime Antônio Urban.

Subprocurador-geral Lucas Rocha Furtado.

TOMADA DE CONTAS ESPECIAL. DESCUMPRIMENTO DE TERMO DE COMPROMISSO FIRMADO COM A COORDENAÇÃO DE APERFEIÇOAMENTO E DE PESSOAL DE NÍVEL SUPERIOR. LEVANTAR SOBRESTAMENTO. JULGAR CONTAS IRREGULARES. PRESCRIÇÃO DA PRETENSÃO PUNITIVA. CIÊNCIA.

TOMADA DE CONTAS ESPECIAL (TCE)

Secretaria de Recursos (Serur).

Cuidam os autos de tomada de contas especial instaurada pela Coordenação de Aperfeiçoamento de Pessoal de Nível Superior - Capes, do Ministério da Educação, em desfavor de Jaime Antônio Urban, ex-bolsista da instituição, pelo descumprimento de termo de compromisso assinado em 19/7/2000 com vistas à percepção de bolsa de estudos na modalidade de doutorado, promovido pela Universidade de Stanford, nos Estados Unidos, no período de setembro de 2000 a agosto de 2004.
Regularmente citado por esta Corte de Contas por não ter apresentado a documentação comprobatória do término do curso de doutorado - cópia do diploma, exemplar da tese e relatório geral com conclusões e sugestões - nem ter demonstrado a boa e regular aplicação dos recursos federais recebidos, no valor histórico de R$ 297.279,42, o responsável apresentou suas alegações de defesa, comprometendo-se a defender a tese de doutorado em dezembro de 2018.
Diligenciada quanto à regularidade das despesas realizadas, a Capes concluiu pela pertinência dos valores e destacou os benefícios que seriam proporcionados à ciência brasileira com a conclusão do doutorado nos moldes propostos pelo responsável.
Em razão disso, este Tribunal prolatou o Acórdão 11470/2018-TCU-Segunda Câmara, por meio do qual sobrestou o julgamento da presente TCE até:
"i) o esgotamento dos prazos estabelecidos nas determinações constantes dos subitens 1.8 e 1.9, abaixo; ii) o recebimento da negativa da Capes acerca do prosseguimento do doutorado; ou iii) até 60 (sessenta) dias após o término do curso, conforme cronograma a ser aprovado, sem que o responsável tenha apresentado relatório geral com conclusões e sugestões, bem como 01 (um) exemplar da tese e cópia do diploma, conforme o item 7 do Termo de Compromisso assinado; e em encaminhar cópia digitalizada desta deliberação e da instrução à peça 25 à Coordenação de Aperfeiçoamento de Pessoal de Nível Superior - Capes e ao procurador do responsável."
Comunicado dessa decisão, Jaime Antônio Urban apresentou expedientes idênticos à Capes e ao TCU, por meio dos quais solicitou a extensão do prazo para comprovação da obtenção do título de doutor até janeiro de 2020 na Universidade Federal do Pará, uma vez que não seria mais possível defender a tese iniciada na universidade americana. Essa solicitação foi indeferida por aquela coordenação.
No âmbito deste Tribunal, o expediente foi analisado pela Secretaria de Recursos, que entendeu que a peça não visava à reforma do Acórdão 11470/2018-TCU-Segunda Câmara, por não possuir os requisitos fundamentais para sua admissão como recurso, devendo ser conhecido como mera petição, conclusão com a qual concordo.
Considerando que a concedente da bolsa entende que o alto valor investido no responsável não será justificado com a obtenção do título de doutorado no Brasil e que os esperados benefícios que adviriam da conclusão desse curso em uma das mais prestigiadas instituições de ensino do mundo não mais serão alcançados, acompanho a conclusão da Secretaria de Controle Externo de Tomada de Contas Especial quanto ao julgamento pela irregularidade das contas de Jaime Antônio Urban e por sua condenação ao ressarcimento do prejuízo causado por ele ao erário.
Deixo de propor a aplicação de multa por entender que ocorreu a prescrição da pretensão punitiva, tendo em vista que, conforme identificado pela unidade instrutiva, a liberação dos recursos ao responsável ocorreu entre 2000 e 2004 e o conhecimento de sua citação se deu em 28/7/2016. 
	Ante o exposto, VOTO por que seja aprovada a minuta de deliberação que submeto a este Colegiado.
TCU, Sala das Sessões Ministro Luciano Brandão Alves de Souza, em 2 de julho de 2019.
ANA ARRAES 
Relatora